臺灣臺北地方法院刑事判決　　　　　　　　　　　　　八十八年度自字第七八六號
　　自　訴　人　丙○○
　　　　　　　　丁○○
　　被　　　告　甲○○
　　　　　　　　乙○○
右列被告等因偽造文書案件，經自訴人提起自訴，本院判決如左：
    主  文
甲○○、乙○○均無罪。
    理  由
一、自訴意旨略以：自訴人丙○○因案外人朱文進（八十二年四月二十七日死亡）生
    前積欠其新台幣（以下同）一百餘萬元未還，乃委任被告乙○○（代書）進行民
    事執行程序，聲請將朱文進所有之房屋一棟執行查封。詎被告乙○○、甲○○見
    有機可乘，由被告甲○○偽造債權人丙○○撤銷強制執行狀一紙，內載：「茲因
    債務人已將債務清償完畢，已無繼續執行之必要，為此請准撤銷強制執行」，並
    到院陳稱：「本件原債權人有提起要撤回本件之執行（當場告知本件原債權人已
    經撤回），請求願補繳執行費，聲請本件繼續執行，因本件原訂拍賣日期為八十
    二年八月三十日，第一次拍賣時間尚久，請求發給該次拍賣登報稿，願自行代登
    報拍賣以求償」等語，親自在筆錄上簽名，待完成拍賣程序後，被告甲○○又親
    自領取拍賣價金四百萬元，存入其個人在上海商業銀行之存款帳戶。因認被告乙○○、甲○○二人共同行使以自訴人名義偽造之撤銷強制執行狀，涉有刑法第二
    百十六條、第二百十條之偽造私文書罪等語。
二、按犯罪事實應依證據認定之，無證據不得推定其犯罪事實，刑事訴訟法第一百五
    十四條定有明文；又不能證明被告犯罪者，應諭知無罪之判決，此一規定，於自
    訴程序並有準用，同法第三百零一條第一項、第三百四十三條亦有明定。又所謂
    認定犯罪事實所憑之證據，雖不以直接證據為限，間接證據亦包括在內；但無論
    其為直接或間接證據，其為訴訟上之證明，均必須達於一般人可得確信其為真實
    之程度，而無合理之懷疑存在時，始得據為被告有罪之認定。倘若犯罪事實之證
    明尚未達到此一程度，仍有合理之懷疑存在，則不能遽為被告有罪之判斷。
三、本件自訴人認被告等共同涉有右揭犯行，無非以其委任被告乙○○辦理強制執行
    聲請後，遭被告等冒用自訴人名義，於八十二年八月五日製作「撤銷強制執行狀
    」（指本院民事執行處八十二年度民執字第四五七九號（庚股）清償票款案件第
    五二、五三頁，以下簡稱撤回狀），同日遞狀聲請而行使之；被告甲○○則繼而
    以朱文進債權人之名義，以本票裁定請求繼續執行，並領取拍賣價金四百萬元為
    主要論據。訊之被告等則堅決否認右揭犯行，被告乙○○辯稱其受朱林玉寶及自
    訴人之委託，以朱林玉寶所交付之本票等資料，為自訴人聲請強制執行，嗣因自
    訴人表示要撤回聲請，遂以自訴人名義製作該撤回狀，並依朱林玉寶之指示，另
    尋他人出具名義繼續聲請執行，因而徵得被告甲○○同意，以朱林玉寶所交付另
    二紙本票（發票人均為朱文進，面額各二百萬元），由被告甲○○擔任債權人，
    聲請繼續執行等語；被告甲○○辯稱伊曾受被告乙○○之託，抄寫製作部分書狀
    ，並同意借用名義，聲請繼續執行，未參與自訴人之聲請及撤回執行事宜，亦未
    製作該撤回狀，更不知自訴人與被告乙○○等人間之約定情形等語。是本件所應
    審究者，乃被告乙○○製作前開撤回狀時，有無未經授權，妄冒自訴人名義偽造
    ，並提出聲請之故意。
四、經查：
    (一)前開民事執行案件之債務人朱文進，早在自訴人八十二年五月五日對之聲請本
      票裁定前，即於八十二年四月二十七日死亡，自訴人並於同日知悉其死亡消息
      ，有朱文進除戶之戶籍謄本一件附卷可稽，並經自訴人自承在卷。
    (二)自訴人用以聲請執行之本票及借據各一紙，係由朱文進之弟媳婦朱林玉寶簽發
      後，交付予自訴人收執，而非朱文進親筆簽發；嗣並由朱慶吉、朱林玉寶介紹
      被告乙○○，為自訴人辦理相關執行程序，業據證人朱林玉寶結證在卷，並經
      自訴人陳明在卷。
    (三)以被告甲○○為債權人，聲請對朱文進強制執行之本票二紙，與前開由朱林玉
      寶簽發給自訴人之本票一紙，字跡筆劃特徵相同，且票號堪稱連續（自訴人聲
      請執行之本票號碼為603454，以被告甲○○名義聲請之本票號碼為603453、
      603451），有各該本票附於本院民事執行卷內，及法務部調查局九十年十一月
      八日鑑定通知書一件附卷可稽，核與被告乙○○辯稱各該本票均為朱林玉寶交
      付辦理等情相符。證人朱林玉寶雖否認簽發以被告甲○○名義所聲請執行之本
      票二紙，惟其所述與右揭事證及鑑定結果有違，參以其因主張被告二人偽造該
      二紙本票，而由配偶朱慶吉，以朱文進之繼承人身份主張受害並提出自訴（本
      院八十八年度自更(二)字第二五號偽造文書案件，另行判決），顯與被告等具有
      利害衝突關係，其指證未交付本票予被告二人聲請執行云云，亦難採為本件不
      利被告之認定。
    (四)右揭以自訴人為債權人之執行案件，係以自訴人住所：臺北市○○路○段一九
      二巷八弄十二號二樓為債權人送達處所，並經自訴人於八十二年六月十五日出
      具指封切結，查封登記為朱文進所有之臺北市○○路○段一九二巷二弄五號二
      樓不動產，並在查封筆錄上簽名（見本院八十二年度民執字第四五七九號執行
      卷第十一、十二頁）。嗣經本院民事執行處依序囑託泛亞不動產鑑定股份有限
      公司鑑定價格、送達查封登記書及詢問價格通知時，均向前址送達由自訴人收
      受，有各該送達證書附於執行卷內可稽（見同前執行卷第十五、三十八、四十
      頁），被告乙○○並於自訴人收受詢價通知後，依指定期日，持自訴人出具之
      委託書，以債權人（即本件自訴人）代理人身份，到院陳述意見，表示降價拍
      賣之意願，有執行筆錄及委任狀各一件附於執行卷內可憑（見同前卷第四二、
      四三頁），顯見自訴人確曾直接參與，並經由法院通知，至少明瞭該不動產於
      拍賣公告前之執行進度；故其事後縱未能與被告乙○○直接取得連絡，亦可逕
      向本院查詢拍賣情形，殆無自八十二年五月二十日提出強制執行之聲請，並給
      付被告乙○○代辦費用後，任由高達一百萬元之債權閒置逾五年，未予聞問，
      直至八十八年間，始經由朱林玉寶等人之建議，對被告提出自訴之理。
    (五)前開民事執行案件之債務人朱文進部分，自被告甲○○聲請本票裁定時起，即
      以朱慶吉、朱林玉寶之住所：臺北市○○路○段一九二巷八弄二十八號為送達
      處所，並於八十二年六月三十日送達該處所由不詳姓名之人，以朱文進名義收
      受裁定正本，有送達證書一件附於本院八十二年度票速字第八二二七號本票裁
      定卷內可憑。迄被告甲○○聲請參加分配後，仍以同址列為朱文進之送達處所
      ，前開執行案件亦改向該址送達拍賣、不動產權利移轉與點交、及分配表等通
      知，有各該送達證書附卷可稽（見本院八十二年度民執字第四五七九號執行卷
      第五五、五六、七一頁）。參以右揭不動產係由朱慶吉、朱林玉寶之子朱奕恆
      ，以總價四百二十萬二千元拍定得標，有投標書、拍賣不動產筆錄及權利移轉
      證書等件附於該執行卷內可憑，並經朱林玉寶證稱該款項係經由借貸取得等語
      在卷。足證朱慶吉、朱林玉寶夫妻於執行程序進行中，即知被告甲○○以朱文
      進債權人名義，聲請繼續執行，且本件自訴人之本票債權未經列入分配之事實
      。而以渠等自詡朱慶吉為朱文進之繼承人，並與自訴人為鄰居關係，又介紹被
      告乙○○為自訴人辦理強制執行在先，建議自訴人對被告等進行刑事訴追在後
      ，且委任同一代理人之密切關係；暨自訴人指訴朱文進因不識字，無法親自簽
      發票據，均由朱林玉寶代為書立借據、簽發票據等情形（見本院九十年十一月
      八日筆錄）觀之，若非渠等授意為之，朱林玉寶等人有無任由被告持本票裁定
      聲請繼續執行朱文進之財產，領取分配款，而不於執行程序終結前追查債權真
      偽，並借款以朱奕恆名義應買執行標的物，亦不告知自訴人未經列入分配之可
      能，更非無疑。
    縱上，以本件自訴人及朱林玉寶、朱慶吉等人，明知朱文進死亡之事實，且對自
    訴人所主張之債權存在均無爭執，朱文進所遺財產亦足以清償該項債務之情形下
    ，無視執行程序費時與費用支出之損耗，寧捨繼承手續，委由被告乙○○隱匿朱
    文進死亡之事實，聲請強制執行其財產，並持續以朱文進名義收受本票裁定及執
    行通知，再由朱奕恆透過拍賣程序，購得該項不動產，顯見朱林玉寶等人介入該
    執行程序程度之深，渠等所採方式，亦與一般債務處理情形有違。渠等指述自訴
    人對朱文進之借款債權真偽，即非無疑。
五、次查，自訴人雖主張其於朱文進生前，陸續自七十幾年間開始借款給朱文進，因
    而取得前開用以聲請強制執行之本票云云；惟就收受票據當時之情形，先稱「我
    到朱林玉寶的家，跟朱文進結算後，由朱林玉寶當朱文進的面開一張面額一百萬
    元，發票人是朱文進的本票給我」（見本院九十年十一月八日筆錄）；復稱「（
    本票及借據）是在朱林玉寶家交給我的，朱文進當時並不在場，是朱文進交代朱
    林玉寶做的，是朱文進告訴我，事情都交代朱林玉寶去做」（見本院九十一年九
    月二十四日筆錄），另於本院八十八年度自更（二）字第二五號偽造文書案中，
    則證稱「本票是朱文進給我的，我確定」，朱林玉寶並於同案中表示「（是否有
    看到朱文進拿本票給丙○○？）沒看到，但知道有金錢往來」等語（見該案八十
    八年七月二十七日本院筆錄），核自訴人就取得本票情形，所述前後不一，並與
    朱林玉寶所述不符。其指稱朱文進於其八十一年三月三十一日收受票據後數月，
    約半年左右死亡等語（見本院九十年十一月八日筆錄），更與朱文進之死亡日期
    （八十二年四月二十七日）距朱林玉寶填載之發票日（八十一年三月三十一日）
    逾一年等實情有違。參以自訴人雖主張為朱文進之債權人，惟自聲請強制執行之
    初，至提起本件自訴案件為止，均係聽從朱林玉寶之指示、建議為之，核與一般
    債權人握有求償決定權之強勢主導地位迴異。而觀之朱文進雖無配偶子女，惟其
    手足人數眾多，繼承人非僅朱慶吉一人，業據朱林玉寶陳明在卷；其分別經以自
    訴人及被告甲○○據為強制執行名義之本票三紙，字跡筆劃特徵相同，票號堪稱
    連續，已詳前述，足認均出於朱林玉寶之手；佐以該不動產之執行所得金額（即
    朱奕恆得標金額）為四百二十萬零二千元，經扣繳土地增值稅六十八萬零二百五
    十元、優先受償之(1)執行費二萬五千八百二十元(2)欠繳地價及房屋稅二萬四千零
    八十元(3)滯欠綜合所得稅本稅及滯納金共一萬九千三百五十七元後，尚餘三百四
    十五萬二千四百九十三元均分配用以清償被告甲○○名義之債權，有分配表及領
    款收據等件附於民事執行卷內可憑。從而，朱慶吉、朱林玉寶夫妻是否為避免共
    同繼承手續，減少應得財產，有意使用他人名義，藉強制執行程序，取得朱文進
    遺留之不動產，確屬有疑！
六、從而，以自訴人、朱文進、朱慶吉與朱林玉寶夫妻間，前開錯綜之借款、票據與
    繼承關係，暨自訴人、朱林玉寶與被告乙○○間之委任緣由觀之，自訴人指訴其
    取得債權及委託被告乙○○辦理之情節確有可疑。被告乙○○辯稱其受自訴人及
    朱林玉寶指示，以自訴人名義撤回執行聲請，改以他人（即被告甲○○）名義繼
    續執行，亦非絕無可能。本件自訴人所訴，既有合理之懷疑存在，而未達於可得
    確信其為真實之程度，自難據為被告等有罪之認定。遑論被告甲○○部分，並未
    參與制作自訴人所訴遭偽造之撤回聲請狀，亦據被告乙○○供明在卷，核與被告
    甲○○所辯情節相符；至於以甲○○名義為債權人，聲請繼續執行部分，係由被
    告乙○○於徵得甲○○同意後，以朱林玉寶所交付之本票聲請，所領取之分配價
    款亦交由被告乙○○處理，亦難據以推論被告甲○○涉及自訴人所訴之偽造犯行
    。此外，復查無其他積極證據足認被告等涉有自訴人所訴犯行，即不能證明渠等
    犯罪，自應諭知無罪之判決。
七、末按，本件自訴人於提起自訴時，雖於自訴狀中述及：被告甲○○提出之執行名
    義為臺灣臺北地方法院准許強制執行民事裁定，該裁定日期為八十二年六月二十
    六日，已在朱文進死亡之後，被告等見自訴人委任執行之債，即將拍賣獲得清償
    ，而於自訴人不知不懂之情形下，偽造假債權取代，並由被告甲○○申報債權金
    額為四百零二萬五千八百二十元，且所有執行、撤銷執行及民事委任狀均為同一
    人之筆跡所書寫，被告甲○○於臺灣臺北地方法院檢察署檢察官偵查時，復供稱
    不認識朱文進，未曾持有朱文進所開立，面額共計四百萬元之本票二張，之所以
    於八十二年度民執字第四五七九號強制執行程序中申報債權，是因為被告乙○○
    從事房地產生意期間，常叫其書寫書狀、跑法院，並不知內情如何等語。被告甲○○又親自領取拍賣價金四百萬元，存入其個人在上海商業銀行之存款帳戶內。
    請求查明偽造本票用以聲請本票裁定，作假債權憑證云云。惟該自訴狀記載之八
    十八年度自更(二)字第二五號案件，為本院另件朱慶吉自訴被告等偽造文書案之案
    號，前開所載內容亦與該案自訴事實同一，並經自訴代理人於本院審理時，敘明
    本件係「自訴被告冒稱自訴人名義撤銷執行聲請，偽造八十二年八月五日撤回強
    制執行聲請狀的偽造文書犯行」等語在卷（見本院九十一年九月二十四日筆錄）
    ，因認前開部分內容應屬引用另案資料之記載，非本件自訴範圍，亦無裁判上一
    罪關係，非自訴效力所及，故不於本件中進行審理，附此敘明。
據上論斷，應依刑事訴訟法第三百四十三條、第三百零一條第一項，判決如主文。
中      華      民      國     九 十 一     年     十     月     八     日
                                      臺灣臺北地方法院刑事第五庭
                                          法  官    劉方慈
右正本證明與原本無異。
如不服本判決，應於判決送達後十日內，向本院提出上訴狀。
                                          書記官    殷玉芬
中      華      民      國     九 十 一     年     十     月   十一     日
